【裁判字號】    95,抗,123
【裁判日期】    950503
【裁判案由】    聲明異議
【裁判全文】
臺灣高等法院臺南分院民事裁定           95年度抗字第123號
抗  告  人
即 異議 人  丙○○
相  對  人
即 債權 人  馬來西亞商德義第一資產管理股份有限公司
法定代理人  甲○○
上列抗告人因相對人與債務人丁○○、乙○○間給付借款強制執
行事件而聲明異議，對於中華民國95年3月8日臺灣臺南地方法院
所為裁定（民國93年度執字第26069號），提起抗告，本院裁定
如下：
    主  文
抗告駁回。
抗告訴訟費用新台幣壹仟元由抗告人負擔。
    理  由
一、抗告人於原審聲明異議意旨略以：坐落於台南市○區○○○
    段2171、2171-1土地（下稱系爭土地），雖為執行債務人丁
    ○○、乙○○所有，然系爭土地上之未保存登記建物（下稱
    系爭未保存登記建物）之起造人為抗告人丙○○，此有台南
    市政府建造執照附於原審卷可稽。是系爭未保存登記建物為
    抗告人所有，並未在抵押權設定之範圍內。詎相對人即執行
    債權人馬來西亞商德義第一資產管理股份有限公司 (下稱德
    義第一資產公司）竟依民法第877條規定，聲請原法院將系
    爭未保存登記建物與系爭土地併付拍賣。然而得依民法第87
    7條規定併付拍賣之要件，必須建物為土地所有人所營造，
    抵押權人始得將建築物與土地併付拍賣，若土地與建物非同
    屬一人，自非可併付拍賣。系爭未保存登記建物係抗告人所
    有，亦即土地與建物分屬不同人，執行債權人德義第一資產
    公司自難依民法第877條規定，併付拍賣。按執行法院如發
    現債權人查報之財產確非債務人所有者，應命債權人另行查
    報，於強制執行開始後始發現者，應由執行法院撤銷其執行
    處分，強制執行法第17條定有明文。本件系爭未保存登記建
    物既非屬執行債務人丁○○、乙○○2人所有，相對人卻引
    用民法第877條規定聲請將系爭未保存登記建物併付拍賣，
    其聲請並不符合規定，已如前述，原法院竟依相對人之聲請
    ，對抗告人所有未保存登記建物之執行處分，已侵害抗告人
    之權利，謹依強制執行法第12條規定聲明異議，並依同法第
    17條規定請求原法院撤銷對系爭未保存登記建物之執行處分
    ，並駁回相對人就系爭未保存登記建物所為之強制執行之聲
    請。
二、抗告意旨略以：
(一)系爭未保存登記建物為抗告人丙○○所有，原法院將唐蓁建
    設開發有限公司（下稱唐蓁公司）列為建物所有人，尚有不
    當。又本件相對人聲請將系爭未保存登記建物併付拍賣，其
    理由係以：債務人丁○○、乙○○2人，於提供土地供債權
    人設定抵押權後，系爭未保存登記建物始在系爭土地上興建
    ，故依民法第877條規定，聲請將系爭未保存登記建物併付
    拍賣。惟此項併付拍賣之聲請，於法應有不符，理由如下：
    1.按「執行名義為確定終局判決者，除當事人外，對於左列
      之人亦有效力：一、訴訟繫屬後為當事人之繼受人及為當
      事人或其繼受人占有請求之標的物者。二、為他人而為原
      告或被告者之該他人及訴訟繫屬後為該他人之繼受人，及
      為該他人或其繼受人占有請求之標的物者。前項規定，於
      第4條第1項第2款至第6款規定之執行名義，準用之。」強
      制執行法第4條之2定有明文。本件相對人之執行名義，僅
      列丁○○、乙○○2人為債務人，抗告人丙○○或第三人
      唐蓁公司均非執行名義所列之債務人，且亦非強制執行法
      第4條之2執行名義效力所及之人，則相對人現有之執行名
      義，其效力自不及於抗告人丙○○或第三人唐蓁公司。此
      外，相對人對抗告人丙○○或第三人唐蓁公司並無任何執
      行名義。故依法相對人自不應執行抗告人丙○○或第三人
      唐蓁公司所有之系爭未保存登記房屋，然執行法院卻仍准
      予執行，其法律依據何在? 執行名義何在? 抗告人實為不
      解。
    2.執行法院之原裁定駁回抗告人之聲明異議，主要係援引最
      高法院民國（下同）92年度台抗字第641號裁定，惟查，
      此最高法院裁定顯已逾越民法877條文義解釋之範疇，亦
      與最高法院之判例有違，茲分析如後：
    (1)按「民法第877條前段規定，可知將建築物併付拍賣者，
      必建築物與土地均屬於同一所有人，始有該法條規定之適
      用。若建築物之所有人非提供土地設定抵押之人，不得將
      建築物併同土地予以拍賣。」最高法院著有87年度台抗字
      第677號裁定，足認最高法院亦有不同之見解，於本案之
      情形即認不可併付拍賣。且前揭最高法院92年度台抗字第
      641號裁定未能考量到拍賣第三人之財產，需有對第三人
      之執行名義，已如前述，若對第三人無任何執行名義，即
      對第三人之財產加以查封拍賣，對第三人之訴訟權保障何
      在?
    (2)前揭最高法院92年度台抗字第641號裁定，顯亦已違反最
      高法院92年7月1日通過之89年度台抗字第352號判例：「
      民法第877條係為保護抵押權人之利益，及社會之經濟而
      設之規定，故於土地抵押後，在其上營造之建築物，雖非
      土地所有人所建，但於抵押權實行時，該建築物若與抵押
      之土地已歸一人所有，則為貫徹上開立法目的，宜解為有
      該條之適用，得於必要時，將土地抵押後，在其上營造之
      建築物，與該土地併付拍賣。」，此判例係於92年通過之
      判例，該判例仍執守「於抵押權實行時，該建築物若與抵
      押之土地已歸一人所有」之法律要件，最高法院之通說共
      同意見，仍認為依民法第877條：「土地所有人，於設定
      抵押權後，在抵押之土地上營造建築物者，抵押權人於必
      要時。得將其建築物與土地併付拍賣，但對於建築物之價
      金，無優先受清償之權。」規定聲請併付拍賣，仍需以「
      於抵押權實行時，該建築物若與抵押之土地已歸一人所有
      」始可，本件系爭建物非屬債務人丁○○、乙○○2人所
      有，而係抗告人丙○○或第三人唐蓁公司所有，為執行法
      院所肯認，依前揭最高法院之判例意旨，自不能併付拍賣
      。
    (3)學者謝在全於其所著民法物權論下冊有以下論述：「自條
      文之文義言，不僅明指建造物為土地所有人所營造，且謂
      抵押權人得將『其』建築物與土地併付拍賣，意指土地所
      有人之建築物，似甚明顯。是抵押權人請求將建築物拍賣
      時，土地與建築物自須仍屬同一人所有。況以許可拍賣抵
      押土地之執行名義 (以土地所有人為相對人之裁定)，得
      否據以將第三人之建築物，併付拍賣，亦非無疑。」(請
      參照學者謝在全著民法物權論下冊，原審卷抗告人聲明異
      議狀證2)。準此，若土地與建物非同屬一人，自非可併付
      拍賣，至為明顯。相對人聲請將抗告人丙○○所有之系爭
      未保存登記建物併付拍賣，與民法第877條之規定顯然不
      符，自無允許併付拍賣之可能。
（二）按「執行法院如發見債權人查報之財產確非債務人所有者
      ，應命債權人另行查報，於強制執行開始後始發見者，應
      由執行法院撤銷其執行處分。」強制執行法第17條定有明
      文。系爭未保存登記建物非屬債務人丁○○、乙○○2人
      所有，為相對人所不爭執，然債權人引用民法第877條規
      定，聲請將系爭未保存登記建物併付拍賣，惟此聲請並不
      符合規定，已如前述。抗告人聲明異議，並聲請執行法院
      依首揭規定撤銷系爭未保存登記建物之執行處分，以保抗
      告人之權利，卻遭駁回，為此，依法提起抗告，請求廢棄
      原裁定，並命撤銷系爭未保存登記建物之執行處分。
三、按「土地所有人於設定抵押權後，在抵押之土地上營造建築
    物者，抵押權人於必要時，得將其建築物與土地併付拍賣，
    但對於建築物之價金，無優先受清償之權，民法第877條定
    有明文。此規定之目的，在於期使房屋與土地能同歸一人，
    易於拍賣，以保障抵押權人，並簡化法律關係，以避免或減
    少紛爭。故如土地所有人於將土地供抵押權人設定抵押權後
    ，雖未自行於土地上營造建築物，但容許第三人在土地上營
    造建築物，為避免單獨拍賣土地，可能使土地及建物非由同
    一人所有，法律關係趨於複雜，衍生糾紛，及為使土地易於
    拍賣，保障抵押權人權益，本於上述法條之立法意旨，自應
    許抵押權人行使抵押權時，將第三人於抵押權設定後在土地
    上營造之建築物與抵押之土地併付拍賣，而將房屋賣得價金
    交還該第三人。」 (參照最高法院92年度台抗字第641號裁
    定意旨)。又「第三人就執行標的物有足以排除強制執行之
    權利者，得於強制執行程序終結前，向執行法院對債權人提
    起異議之訴。如債務人亦否認其權利時，並得以債務人為被
    告。」、「當事人或利害關係人，對於執行法院執行命令，
    或對於執行法官、書記官、執達員實施強制執行之方法，強
    制執行時應遵守之程序，或其他侵害利益之情事，得於強制
    執行程序終結前，為聲請或聲明異議。」強制執行法第15條
    、第12條分別定有明文。又「強制執行法第17條所謂於強制
    執行開始後，始發現債權人查報之財產確非債務人所有者，
    應由執行法院撤銷其執行處分，係指查報之財產確非債務人
    所有者而言。若該財產是否債務人所有尚待審認方能確定，
    執行法院既無逕行審判之權限，尤非聲明同法第12條所定之
    異議所能救濟，自應依同法第16條之規定 (已修正為第15條
    )，指示主張有排除強制執行權利之第三人，提起執行異議
    之訴，以資解決。」最高法院49年度台抗字第72號判例參照
    。
四、經查：
（一）相對人即債權人力富資產管理股份有限公司 (已讓與債權
      給相對人德義第一資產管理股份有限公司台灣分公司) 以
      原法院債權憑證 (原執行名義為支付命令及確定證明書)
      為執行名義，聲請原法院強制執行拍賣債務人乙○○所有
      坐落台南市○區○○○段2171地號及債務人丁○○所有同
      段2171之1地號土地，嗣相對人依民法第877條規定聲請將
      上開土地上之未保存登記建物與土地併付拍賣，經原法院
      將系爭未保存登記建物查封在案。雖抗告人聲明系爭未保
      存登記建物為其所有，然查系爭未保存登記建物僅興建2
      層樓結構體尚未完成，此業經原法院書記官至現場勘驗明
      確，而系爭未保存登記建物之興建過程，依訴外人建寶土
      木包工業王妙妃於前案 (92年執字第28128號)所提出之建
      造執照資料觀之，系爭未保存登記建物之原始起造人係債
      務人乙○○及丁○○，於88年12月間開工，嗣於88年12月
      28日始變更起造人為唐蓁公司代表人丁○○，此有台南市
      政府 (88)南工造字第0591號及0592號建造執照及變更資
      料附於前案卷內可稽，又依台南市政府工務局建造執照勘
      驗紀錄表所載，台南市政府於89年2月間勘驗時，系爭未
      保存登記建物係興建至2層樓頂，亦有勘驗紀錄表附於前
      案卷內可查，足見系爭興建至2層樓之未保存登記建物係
      由丁○○、乙○○或者唐蓁公司出資興建至2層樓頂，抗
      告人雖提出建造執照變更資料主張抗告人為起造人，然依
      抗告人所提出之變更資料固可證明系爭未保存登記建物起
      造人確已變更為抗告人，然係於94年1月24日始經核准變
      更，該變更並未能改變系爭未保存登記建物係由原起造人
      出資興建之事實，而未保存登記建物係由出資興建之人取
      得所有權，抗告人未提出任何出資興建之證明，徒以變更
      建照資料主張已取得系爭未保存登記建物之所有權，尚難
      為其有利之認定。再依前揭說明，抗告人主張對系爭未保
      存登記建物有所有權存在，是否足以排除強制執行之權利
      ，事涉實體事項審認問題，執行法院僅能為形式上判斷而
      無逕行審判以為實體事項認定之權限，尤非聲明異議所能
      救濟。抗告人又主張系爭未保存登記建物係其所有，與系
      爭土地非同屬一人所有，相對人聲請土地與建物併付拍賣
      ，與民法第877條之規定顯然不符云云，惟如前所述，未
      保存登記建物之所有權人為出資興建之人，系爭未保存登
      記建物之原始起造人為債務人丁○○及乙○○，且未能因
      建造執照中之起造人變更為抗告人，即認系爭未保存登記
      建物之所有權人為抗告人，故系爭土地及系爭未保存登記
      建物同屬債務人丁○○及乙○○所有，原法院准予併付拍
      賣，與民法第877條之規定並無不合，前開抗告人主張，
      即不足採。
（二）再者，縱系爭未保存登記建物確屬抗告人所有，然系爭未
      保存登記建物所坐落之土地前曾由債務人乙○○、丁○○
      於88年6月25日為相對人設定最高限額新台幣7,440,000元
      之抵押權，此有卷附土地登記謄本可證。而依前揭建造執
      照，可知本件系爭未保存登記建物係於設定土地抵押權後
      之88年12月間興建。倘本件僅查封拍賣債務人乙○○、丁
      ○○所有之土地，不將土地上之系爭未保存登記建物列入
      拍賣範圍，勢將減低應買意願，不易拍定，而有損抵押權
      人之權益；縱經拍定亦將使法律關係複雜化，為保障抵押
      權人之權益並簡化法律關係，避免紛爭，揆諸前揭法條規
      定及最高法院裁判意旨，本件相對人聲請將系爭未保存登
      記建物連同債務人所有之土地併予查封拍賣，尚非無據。
      原審因此駁回抗告人之聲明異議，經核於法並無不合，抗
      告人指摘原裁定不當，求與廢棄，非有理由，應予駁回。
五、據上論結，本件抗告為無理由，依強制執行法第30條之1、
    民事訴訟法第495條之1第1項、第449條第1項、第95條、第
    78條，裁定如主文。
中    華    民    國    95    年    5    月     3     日
                  民事第四庭  審判長法  官  王惠一
                                    法  官  蘇重信
                                    法  官  王浦傑
上為正本係照原本作成。
如不服本裁定，僅得於收受本裁定正本送達後10日內以適用法規
顯有錯誤為理由，向本院提出再抗告狀（須附繕本1份及繳納再
抗告裁判費新台幣1000元），並經本院許可後始可再抗告於最高
法院。
中    華    民    國    95    年    5    月     3     日
                                    書記官  廖英琇
【附記】
民事訴訟法第495條之1第2項準用同法第466條之1第1、2項規定
：
I對於第二審判決上訴，上訴人應委任律師為訴訟代理人。但上
  訴人或其法定代理人具有律師資格者，不在此限。
II上訴人之配偶、三親等內之血親、二親等內之姻親，或上訴人
  為法人、中央或地方機關時，其所屬專任人員具有律師資格並
  經法院認為適當者，亦得為第三審訴訟代理人。
                                                Ｊ


司法院資訊處製作；財團法人民間司法改革基金會備份。
